【裁判字號】    95,判,1441
【裁判日期】    950831
【裁判案由】    新型專利舉發
【裁判全文】
最  高  行  政  法  院  判  決
                                     95年度判字第01441號
上  訴  人  登騏企業股份有限公司
代  表  人  乙○○
訴訟代理人  蔡清褔律師
            洪順玉律師
被 上訴 人  經濟部智慧財產局
代  表  人  蔡練生
參  加  人  甲○○
上列當事人間因新型專利舉發事件，上訴人對於中華民國94年3
月17日臺北高等行政法院92年度訴字第4439號判決，提起上訴。
本院判決如下：
    主  文
上訴駁回。
上訴審訴訟費用由上訴人負擔。
    理  由
一、本件上訴人主張：(一)、上訴人於原審法院93年10月13日本案
    爭點整理程序中，即主張系爭案申請專利範圍第18項附屬於
    第1項，其所增限制「該銜接裝置之結合方式可為超音波方
    式結合」此從未見於各該引證案，然因法官更換而更新審理
    程序，上訴人亦再度強調前述之爭點，原判決理由卻無針對
    上訴人之前述主張為任何說明或判斷，有判決不備理由之違
    法。(二)、本件上訴人之前身登騏企業有限公司前於民國83年
    7月8日以「轉接器固定裝置」向被上訴人申請新型專利，經
    被上訴人編為第00000000號審查，准予專利，發給新型第10
    1825號專利證書（下稱系爭案），系爭案專利乃為用以固定
    於轉接器於面板上，該轉接器固定裝置具一上件，其具一前
    置板，該前置板兩側邊分別延伸形成一卡固部，其可夾固該
    轉接器於面板上；一下件，其配合該上件以固定該轉接器於
    該面板上；以及一銜接裝置，其結合該上件與該下件於定位
    ，乃為一實用且進步之固定裝置。然原判決所援引之引證l
    為SURTEC INDUSTRIES INC產製之2012系列32埠片狀面板之
    產品樣品，其中第十二頁揭示有2012系列32埠面板產品，原
    判決卻以偏蓋全之邏輯論證。未為審查一創作是否具有專利
    法上之進步性，應細查其各結構、詳細的創作說明及技術實
    施手段的內容及操作說明等，原判決有判決不備理由或理由
    矛盾者之違背法令，(三)、原判決之審定方式竟為羅列本案專
    利之申請專利範圍第1項獨立項所載之構件，再由該引證1之
    圖示強解示有前置板，並以其螺絲視為系爭案專利之銜接裝
    置，即推論系爭案專利之申請專利範圍所載之構件及連接關
    係均已為引證l所揭露。完全漠視其二者相異之結構與系爭
    案專利於功效上之增進。實有判決不備理由或理由矛盾之違
    法。再者，原判決以該引證1之「螺絲」與系爭案之「銜接
    裝置」等同視之，然該引證1並無任何之銜接裝置，而係以
    傳統習用之螺絲加以螺合JACK與CABLE TIE，反觀系爭案，
    乃為一銜接裝置結合上件與下件於定位。兩者迥然相異，其
    功效自是有別。(四)、本件是否具備新穎性與進步性，需綜合
    整體詳細功效以為斷，此有鈞院89年度判字第958號判決可
    資參照。原審判決未為詳查本案之創作說明、裝置各結構示
    意圖和技術實施手段的內容及操作說明等是否為習用技術，
    即有違前述判決之意旨，更違反專利法第98條之規定，故原
    判決有判決不適用法規或適用法規不當之違法。又按鈞院91
    年度判字第1735號判決意旨認為有無違反專利法第98條第2
    項規定，應依行政訴訟法第162條第1、2項規定徵詢從事該
    學術研究之人，並以書面或到庭陳述其法律上意見，並經當
    事人辯論，原審卻未為之，故有判決當然違背法令之違法。
    原判決理由認定系爭案與引證1相同，然依專利審查基準（
    下稱該審查基準）第二篇新型專利審查基準第二章專利要件
    第四節進步性，第2-2-17頁的二、判斷進步性之基本原則之
    （3）之原則，系爭案與引證1相較，實具進步性，故原判決
    違反專利法第98條之可專利要件之規定，故原判決為當然違
    背法令等語。為此，請撤銷訴願決定及原處分。
二、被上訴人則以：(一)、系爭專利之上件301以卡固部3010之卡
    榫3012～3017與前置板3011將上件301卡固於集線架31上，
    引證1、2亦是以JACK二側邊各設有二個卡榫，配合JACK之前
    置板，將JACK卡固於面板（PANCH PANEL）上，二者卡固效
    果係相同的；系爭專利將轉接器32置放入上件301之卡固部
    3010中，並以下件302包覆轉接器32，再藉銜接裝置將上件
    301、轉接器32、下件302結合固定於集線架31上，而引證1
    、2之CABLE TIE即相當於系爭專利之下件302，螺絲即是系
    爭專利之銜接裝置，CONNECTOR相當於轉接器32，引證1、2
    亦是以螺絲將CABLE TIE及CONNECTOR螺合於JACK之兩凸柱，
    並固定於面板上，二者結合固定方式實質相同。另系爭專利
    之銜接裝置於說明書中有四種實施例，即螺絲螺固（第三圖
    ）、固定扣接合（第四圖）、卡榫卡合（第五圖）、超音波
    方式結接，系爭專利於申請專利範圍第1項係以上位概念之
    銜接裝置敘述，而引證1、21已揭露螺絲螺固之技術內容，
    引證1、2所揭示之螺絲即為系爭專利其中之一實施例，螺絲
    即為銜接裝置之下位概念，因下位概念之公開，使上位概念
    不具專利要件，故系爭專利於申請專利範圍第1項所載之技
    術內容及結構特徵已為引證1、2所揭露，達成之效果亦相同
    ，自不具進步性。(二)、上訴理由稱系爭專利於申請專利範圍
    其他項附屬項具有專利要件，惟查系爭專利第2項所述之卡
    榫、第4項之通孔、第7項之下件具有束帶、第9、10、11項
    之螺絲與螺孔座等內容已為引證1、2所揭露；第3項之卡固
    部、第5、6、8項之標示物、前置板等內容，只是習知技術
    之簡單轉用或附加，並不具進步性；第12項至第18項係銜接
    裝置其他實施例之技術，而固定扣接合、卡榫卡合、超音波
    方式結接等技術係為業界所常用，系爭專利亦只是習知技術
    之簡單轉用，不具進步性；上訴人聲稱超音波方式結合為其
    技術特徵，然查其說明書之摘要、創作之目的，圖式等均未
    有相關之揭示，僅係系爭專利之實施例之一，並非系爭專利
    之技術特徵所在。(三)、引證1、2已明確揭露系爭專利之技術
    特徵及達成功效，足以證明系爭專利不具進步性，上述技術
    比對說明，在被上訴人之審定意見、訴願決定及原判決均已
    論述甚明，並無違法之情事。又行政訴訟法第162條第1項規
    定：「行政法院認為有必要時，得就訴訟事件之專業法律問
    題徵詢從事該學術研究之人，以書面或於審判期日到場陳述
    其法律上意見」，其立法意旨，無非於行政法院受理涉及專
    業或高深複雜之科技或專業領域之爭訟時，經由借重學術人
    士之專業意見，俾能作成正確、公允的判決。同法第133條
    亦規定：「行政法院於撤銷訴訟，應依職權調查證據。」亦
    要求行政法院詳細調查證據；惟就所涉具體訴訟事件之專業
    法律問題，是否徵詢學術研究人員意見，仍授予行政法院裁
    量權，得視個案狀況裁量決定。另上訴人亦未要求原審法院
    徵詢專家或送請鑑定，故原審法院未徵詢專家或送請鑑定，
    尚非當然構成判決不適用法規之違法等語，資為抗辯。
三、原審斟酌全辯論意旨及調查證據之結果，以：(一)按被上訴人
    83年11月25日公告之專利審查基準第2-2-17頁規定：「〔熟
    習該項技術者〕，係指於申請專利當時具有該新型所屬技術
    領域之技術常識；能運用研究、開發等一般技術性手段（指
    依據既有之技術或知識之基礎，經由邏輯分析、推理或試驗
    而得之技術手段），以發揮一般創作能力，例如選擇材料或
    變更設計等，並將當時該新型所屬技術領域之技術水準，化
    為其本身之知識者而言。」「〔輕易完成且未能增進功效〕
    ，係指並沒有運用優於熟習該項技術者所能預期之一般性技
    術發展，卻輕易由先行技術可推論出並完成者。亦即，申請
    專利之新型具有能產生某一新功效、或增進新型之某種功效
    時，即認為熟習該項技術者所非能輕易完成。」第2-2-21頁
    規定：「獨立項之新型具有進步性者，其附屬項當然具有進
    步性。且不得因獨立項之新型不具有進步性，而對其附屬項
    與逕予核駁，因其附屬項仍須依進步性之審查基準，作進一
    步客觀的研判。」核以上規定與專利法之立法目的「鼓勵、
    保護、利用發明與創作，以促進產業發展」（行為時專利法
    第1條參照）相符，被上訴人於審查系爭案是否具有進步性
    時資為依據與基準，依法自值尊重，合先敘明。(二)查原處分
    以引證1第12頁揭示面板具有8個長形孔槽，每一孔槽兩側各
    設有兩凹槽，每一JACK側邊設有卡榫，並延伸有凸柱，供螺
    絲將CONNECTOR、CABLE TIE螺合於凸柱上，引證1面板之長
    形孔槽，供JACK從正面裝入，JACK具前置板，前置板側邊設
    二個卡榫，配合面板之長形孔槽側邊之凹槽，使卡榫容易穿
    過，卡榫具有彈性，當穿過凹槽時，即可使JACK夾固於面板
    上，並在JACK組合INSERT HOUSING及LEAD WIRE後，以螺絲
    將CABLE TIE及CONNECTOR螺合於JACK之兩凸柱上；與系爭案
    相較。系爭案之上件具前置板，前置板二側邊延伸形成卡固
    部，可夾固轉接器固定裝置於面板上，而引證1之JACK亦設
    前置板，前置板側邊設有卡榫可使轉接器固定裝置於面板上
    ，系爭案之銜接裝置結合上件與下件於定位，引證1亦以螺
    絲將JACK與CABLE TIE螺合，系爭案於申請專利範圍第1項所
    載之技術內容為運用引證1之技術，為熟習該項技術者所能
    輕易完成未能增進功效，且系爭案申請專利範圍於其附屬項
    之內容或為引證1之等效構件替換，或為運用申請前既有之
    技術或知識，亦為熟習該項技術者所能輕易完成且未能增進
    功效，亦不具進步性，是原處分關於進步性之認定，核係依
    前揭之說明而為審查，於法並無不合。(三)至上訴人主張並無
    可採，茲說明如下：1.查系爭案申請專利範圍第1項記載：
    「一種轉接器固定裝置，其主要用以固定轉接器於面板上，
    該固定裝置包括：一上件，其具一前置板，該前置板兩側邊
    分別延伸形成一卡固部，其可夾固該轉接器於面板上；一下
    件，其配合該上件以固定該轉接器於該面板上；以及一銜接
    裝置，其結合該上件與該下件於定位。」而依其說明書所載
    之一實施例即圖三觀之，轉接器32由一上件301，一下件302
    及一銜接裝置303、304、305、306所組成，該上件301具一
    前置板3011，以卡固部3010之卡榫3012～3017與前置板3011
    將上件301卡固於集線架31上，而引證1亦是以JACK二側邊各
    設有二個卡榫，配合JACK之前置板，將JACK卡固於面板（
    PANCH PANEL）上，二者卡固效果係相同的；又承上所述，
    系爭案將轉接器32置放入上件301之卡固部3010中，並以下
    件302包覆轉接器32，再藉銜接裝置將上件301、轉接器32、
    下件302結合固定於集線架31上，而引證1之CABLE TIE即相
    當於系爭案之下件302，螺絲即是系爭案之銜接裝置，
    CONNECTOR相當於轉接器32，亦是以螺絲將CABLE TIE及
    CONNECTOR 螺合於JACK之兩凸柱，並固定於面板上，二者結
    合固定方式可謂實質相同。2.其次，系爭案申請專利範圍除
    第1項為獨立項外，其餘均為附屬項，而該第1項係以上位概
    念之銜接裝置敘述，又依說明書記載系爭案有4種實施例，
    即螺絲螺固（第五圖）、固定扣接合（第四圖）、卡榫卡合
    （第五圖）及超音波方式結接，亦分別係其申請專利範圍之
    第9、12 、15及18項；查引證1已揭露螺絲螺固之技術內容
    即系爭案第一個實施例，而螺絲即為銜接裝置之下位概念，
    因下位概念之公開，使上位概念不具專利要件，是被上訴人
    認系爭案於申請專利範圍第1項所載之技術內容及結構特徵
    已為引證1所揭露，而其各附屬項之內容或為引證1之等效構
    件替換，或為運用申請前既有之技術或知識，而為熟習該項
    技術者所能輕易完成且未能增進功效，不具進步性，洵屬有
    據。綜上所述，上訴人之主張，尚非可採，原處分認系爭案
    有審定核准時專利法第98條第2項不予新型專利之事由，就
    參加人之舉發申請為成立之審定，並撤銷上訴人之專利權，
    認事用法，並無違誤，訴願決定，遞予維持，亦無不合。因
    而為上訴人敗訴之判決。
四、本院按系爭案審定核准時專利法第97條規定：「稱新型者，
    謂對物品之形狀、構造或裝置之創作或改良。」第98條規定
    ：「（第1項）凡可供產業上利用之新型，無下列情事之一
    者，得依本法申請取得新型專利：一、申請前已見於刊物或
    已公開使用者。但因研究、實驗而發表或使用，於發表或使
    用之日起六個月內申請新型專利者，不在此限。二、有相同
    之發明或新型申請在先並經核准專利者。三、申請前已陳列
    於展覽會者。但陳列於政府主辦或認可之展覽會，於展覽之
    日起六個月內申請專利者，不在此限。（第2項）新型係運
    用申請前既有之技術或知識，而為熟習該項技術者所能輕易
    完成且未能增進功效時，雖無前項所列情事，仍不得依本法
    申請取得新型專利。」又按第105條準用第72條第1項後段規
    定：新型專利有違反第97條及第98條之情事，任何人得附具
    證據，向專利專責機關舉發之。本件上訴人之前身登騏企業
    有限公司前於民國83年7月8日以「轉接器固定裝置」向被上
    訴人申請新型專利，經被上訴人編為第00000000號審查，准
    予專利，發給新型第101825號專利證書，並於85年6月11日
    經核准變更公司名稱為登騏企業股份有限公司。嗣參加人以
    其違反核准時專利法第98條第1項第1款及第2項之規定，對
    之提起舉發，案經被上訴人審查，以92年4月3日（92）智專
    三（二）04024字第09220335730號專利舉發審定書為「舉發
    成立，應撤銷專利權」之處分。上訴人不服，循序提起本件
    行政訴訟。查系爭新型專利「轉接器固定裝置」係一種轉接
    器固定裝置，其主要用以固定轉接器於面板上，該固定裝置
    包括：一上件，其具一前置板，該前置板兩側邊分別延伸形
    成一卡固部，其可夾固該轉接器於面板上；一下件，其配合
    該上件以固定該轉接器於該面板上；以及一銜接裝置，其結
    合該上件與該下件於定位。引證1具有長形孔槽之面板，其
    孔槽係供JACK從正面裝入，JACK具前置板，前置板側邊設2
    個卡榫，配合面板之長形孔槽側邊之凹槽，使卡榫容易穿過
    ，卡榫具有彈性，當穿過凹槽時，即可使JACK夾固於面板上
    ，並在JACK組合INSERT HOU SING及LEAD WIRE後，以螺絲將
    CABLE TIE及CONNECTOR螺合於JACK之兩凸柱上。以二者加以
    比較，系爭案之上件具前置板，引證1之JACK亦設前置板，
    系爭案之銜接裝置結合上件與下件於定位，引證1亦以螺絲
    將JACK與CABLE TIE螺合，系爭案於申請專利範圍所載之構
    件及連接關係均已為引證1所揭露，且引證1面板之長形孔槽
    ，供JACK從正面裝入，JACK之前置板側邊設2個卡榫，配合
    面板之長形孔槽側邊之凹槽，使卡榫容易穿過，卡榫具有彈
    性，當穿過凹槽時，即可使JACK夾固於面板上，又引證1利
    用螺絲將CABLE TIE及CONNECTOR螺合於JACK之兩凸柱上，則
    該螺絲即為銜接裝置，是引證1已揭示系爭案專利範圍所載
    之技術內容，是系爭案實為熟習該項技術者所能輕易完成而
    未能增進功效，自無進步性，另系爭案申請專利範圍於其附
    屬項之內容或為引證1之等效構件替換，或為運用申請前既
    有之技術或知識，而為熟習該項技術者所能輕易完成且未能
    增進功效，亦不具進步性；被上訴人為「舉發成立，應撤銷
    專利權」之處分，訴願決定予以維持，均無不合，原判決併
    予維持，並駁回上訴人在原審之訴，經核於法尚無違誤。上
    訴意旨略謂：系爭案申請專利範圍第18項附屬於第1項，其
    所增限制「該銜接裝置之結合方式可為超音波方式結合」未
    見於各引證案，原判決未加以論斷，有判決不備理由之違法
    。又原判決漠視系爭案與引證1相異之結構與系爭案在功效
    上之增進，遽認系爭專利案之申請專利範圍所載之構件及連
    接關係均已為引證1所揭露，亦有判決不備理由或理由矛盾
    之違法。至原審未徵詢從事該學術研究之人，以書面或於審
    判期日到場陳述其法律上意見，亦有不適用行政訴訟法第16
    2條規定之違法云云。惟查系爭案專利說明書之申請專利範
    圍第18項僅載有：「如申請專利範圍第1項所述之轉接器固
    定裝置，其中該銜接裝置之結合方式可為超音波方式接合。
    」而上訴人於原審固稱超音波與其他部分卡榫、上下件等組
    合在一起從未見過，自具增進功效；惟又稱對於超音波熱融
    合也是習知的技術不爭，且其於專利說明書中對超音波方式
    結合技術並未有相關之揭示，自僅係系爭專利之實施例之一
    ，而非系爭專利之技術特徵所在，是原判決認系爭案於申請
    專利範圍第1項所載之技術內容及結構特徵已為引證1所揭露
    ，而其各附屬項之內容或為引證1之等效構件替換，或為運
    用申請前既有之技術或知識，而為熟習該項技術者所能輕易
    完成且未能增進功效，不具進步性，既無判決不備理由，亦
    無判決理由矛盾之違法。又查行政訴訟法第162條第1項固規
    定：「行政法院認為有必要時，得就訴訟事件之專業法律問
    題，徵詢從事該學術研究之人，以書面或於審判期日到場陳
    述其法律上意見。」然行政法院如認無必要時，自得不必為
    此等徵詢，是原審未為相關徵詢，亦無判決不適用法規之違
    法。末查原審就本件新型專利舉發事件所為系爭案不具進步
    性之事實認定，係屬原審法院採證認事之職權行使，上訴意
    旨仍執前詞擅指原判決不當，自無可採，綜上各點，上訴意
    旨所指，均無可採，其執是聲明廢棄原判決，難謂有理由，
    應予駁回。
據上論結，本件上訴為無理由，爰依行政訴訟法第255條第1項、
第98條第3項前段，判決如主文。
中    華    民    國    95    年    8     月    31    日
                  第一庭審判長法  官  葉  振  權
                              法  官  陳  秀  美
                              法  官  劉  鑫  楨
                              法  官  梁  松  雄
                              法  官  劉  介  中
以  上  正  本  證  明  與  原  本  無  異
中    華    民    國    95    年    8     月    31    日
                              書記官  郭  育  玎


司法院資訊處製作；財團法人民間司法改革基金會備份。
